臺灣彰化地方法院民事判決
109年度訴字第1407號
原      告  蕭金源  

訴訟代理人  陳建勛律師
被      告  蕭金章  
            蕭秀碧  

兼上一人
訴訟代理人  蕭金鍫  

被      告  蕭秀椐  

上列當事人間請求分割共有物事件，本院於民國110年10月8日言
詞辯論終結，判決如下：
    主      文
一、兩造共有坐落彰化縣○○鄉○○段0000○0000地號土地分割為如
    附表及如附圖所示。
二、訴訟費用由兩造依如附表「訴訟費用負擔比例」欄所示之比
    例負擔。 
    事實及理由
壹、程序方面
    被告蕭金章、蕭秀椐經合法通知，均未於最後言詞辯論期日
    到場，核無民事訴訟法第386條所列各款事由，爰依原告之
    聲請，由其一造辯論而為判決。
貳、實體方面
一、原告主張：兩造共有坐落彰化縣○○鄉○○段0000○0000地號土
    地（下稱1205、1208土地），應有部分如附表所示，無不能
    分割之原因，且無法協議決定分割方法，茲依民法第823條
    第1項前段之規定，提起本件訴訟，並請求依如附表、如附
    圖所示之方案分割（下稱原告方案）等語。
二、被告蕭金章、蕭金鍫、蕭秀碧、蕭秀椐方面：
（一）被告蕭金章未於言詞辯論期日到場，而其於先前具狀陳述
      ：對於分割1205、1208土地無意見等語。
（二）被告蕭金鍫、蕭秀碧於民國110年7月7日曾具狀陳述：同
      意依原告方案分割1205、1208土地等語；嗣於最後言詞辯
      論期日改稱：不同意採取原告方案，請依110年10月8日所
      提出之分割方案分割1205、1208土地（下稱被告蕭金鍫方
      案）等語。
（三）被告蕭秀椐未於最後言詞辯論期日到場，而其於先前到庭
      時陳述：請求依被告蕭金鍫、蕭秀碧於110年3月31日所提
      出之分割方案分割1205、1208土地等語。
三、本院之判斷：  
（一）1205、1208土地為兩造共有，應有部分如附表所示，無因
      物之使用目的不能分割或訂有不分割期限之約定，且兩造
      無法協議決定分割方法等節，為兩造所不爭執，並有土地
      登記謄本、地籍圖附卷可證（見本院卷第19至27頁），應
      屬真實。從而，原告依民法第823條第1項前段之規定，請
      求分割1205、1208土地，即屬有據。
（二）按共有物分割之訴為形成訴訟，法院定分割方法不受當事
      人聲明之拘束，而應綜合考量公平性、應有部分比例與實
      際使用是否相當、共有物之客觀情狀、共有物之性質、共
      有物之價格與經濟價值、共有人利益、各共有人主觀因素
      與使用現狀、共有人之利害關係等因素為之。經查：
   1、1205、1208土地面積分別為507.01、147.94平方公尺，而
      使用分區分別為山坡地保育區、鄉村區，使用地類別則分
      別為農牧用地、乙種建築用地；又1205、1208土地分別略
      呈正方形、南北向之長方形，且1205土地西邊臨彰化縣社
      頭鄉山腳路2段而可對外通行，而1208土地南邊則臨彰化
      縣社頭鄉山腳路2段496巷而同可對外通行；另1205、1208
      土地由北往南方向依序有一層鐵皮建物、一層鐵皮建物、
      二層磚造水泥建物、一層磚造建物等情，為兩造所不爭執
      ，並有土地登記謄本、地籍圖、本院勘驗測量筆錄、彰化
      縣田中地政事務所109年11月20日土丈字第1289號土地複
      丈成果圖、民事陳報狀在卷可佐（見本院卷第19至27、57
      、63、229至239頁），堪信屬實。
   2、1205、1208土地分割方案之採取： 
 （1）1205、1208土地面積分別為507.01、147.94平方公尺，業
      如前述，以原物分配並無困難，故應以原物分配予兩造。
 （2）依原告方案分割結果：
　  ①兩造所受分配如附圖編號A至I所示之坵塊地形均完整，並
      無將兩造應有部分所折算之土地面積分割坐落在不同區塊
      而無法整體使用；再者，該等坵塊均是按兩造於1205、12
      08土地應有部分比例折算而達該等坵塊面積最大化，使該
      等坵塊之經濟價值得以充分發揮。
　  ②兩造所受分配如附圖編號A至I所示之坵塊均得分別直接經
      由西側之彰化縣社頭鄉山腳路2段或南側之彰化縣社頭鄉
      山腳路2段496巷對外出入，繼續發揮該等坵塊之利用價值
      。
　  ③雖被告蕭金章、蕭秀碧、蕭金鍫受分配如附圖編號G、H、I
      所示之坵塊會成為畸零地，然此是因其等於1208土地之應
      有部分均僅5分之1，經折算後，面積只有29.59平方公尺
      ，而本就與彰化縣畸零地使用自治條例第3條第1項「乙種
      建築用地之面積狹小基地，指建築基地之最小寬度未達3
      公尺，最小深度未達12公尺」所要求之36平方公尺不合所
      致，因此，該等坵塊於以原物分割後仍為畸零地，實屬不
      得不然之結果；又被告蕭金章、蕭秀碧、蕭金鍫既具2親
      等旁系血親關係（見本院卷第29至33頁），則其等日後亦
      可透過彼此相互合作而使該等坵塊得以作為建築基地使用
      。
    ④原告受分配在如附圖編號E、F所示之坵塊及被告蕭秀椐受
      分配在如附圖編號A所示之坵塊，與其等使用1205、1208
      土地上之建物現況大致相符（見本院卷第63頁），而可保
      留部分其等現在使用之建物。
　　⑤原告方案已獲原告之同意及被告蕭秀碧、蕭金鍫之曾經同
      意（見本院卷第193至196頁），而未到庭之被告蕭金章對
      此分割結果亦未具狀表示反對（見本院卷第117頁），可
      見此分割結果應亦符合原告、被告蕭秀碧、蕭金鍫、蕭金
      章個人現今或曾經之利益。
　　⑥綜上，本院審酌前揭兩造間之公平及意願、受分配坵塊最
      大化、1205、1208土地將來對外之可通行性、使用現況等
      因素後，認以原告方案分割1205、1208土地應屬妥適，而
      為可採之分割方法。
 （3）依被告蕭金鍫方案分割結果（見本院卷第258、263頁）：
　  ①被告蕭金鍫、蕭秀碧曾於110年7月7日具狀表示同意依原告
      方案分割1205、1208土地（見本院卷第193至196頁），但
      嗣於最後言詞辯論期日又改稱依被告蕭金鍫方案分割1205
      、1208土地（見本院卷第258頁），前後說詞反覆，已違
      誠信原則，亦有意圖延滯訴訟，逾時提出新分割方案即被
      告蕭金鍫方案而有礙訴訟之終結，故依民事訴訟法第196
      條第2項之規定，本院自不應予以採納。
　  ②被告蕭金鍫、蕭秀碧、蕭金章受分配於1208土地上如本院
      卷第263頁編號A、B1、B、C所示面積29.59、14.79、14.8
      0、29.59平方公尺之區塊（見本院卷第258、263頁），同
      屬畸零地；又原告與被告蕭金鍫就如彰化縣田中地政事務
      所109年11月20日土丈字第1289號土地複丈成果圖編號C1
      、C2所示建物之所有權歸屬既有爭執（見本院卷第259、2
      60頁），則被告蕭金鍫方案實亦無法確保該建物於日後必
      能獲得保留而絕對不會遭拆除，故難認此分割結果已優於
      原告方案。
　  ③被告蕭金鍫於1208土地所受分配如本院卷第263頁編號A所
      示之區塊，並無法直接通行至南側之彰化縣社頭鄉山腳路
      2段496巷對外出入，而有成為袋地之虞；且雖被告蕭金鍫
      可能得經由其於1205土地所受分配如本院卷第263頁編號A
      所示之區塊間接通行至西側之彰化縣社頭鄉山腳路2段，
      但倘將來1208土地上如本院卷第263頁編號A所示之區塊及
      1205土地上如本院卷第263頁編號A所示之區塊分別讓與給
      不同訴外人，則勢必將造成1208土地上如本院卷第263頁
      編號A所示之區塊成為袋地，而有可能導致日後產生1208
      土地上如本院卷第263頁編號A所示之區塊是否得經由1208
      土地上如本院卷第263頁編號B1、B、C、D所示之區塊對外
      通行之袋地通行權訟爭，致有害原告、被告蕭金章、蕭秀
      碧之權益。　　
　　④從而，本院認被告蕭金鍫方案並非適當之分割方法，礙難
      採取。　
 （4）被告蕭秀椐雖陳稱：請求依被告蕭秀碧、蕭金鍫於110年3
      月31日所提出之分割方案分割1205、1208土地等語（見本
      院卷第126、131、133頁），然該方案嗣已為被告蕭秀碧
      、蕭金鍫具狀捨棄（見本院卷第193至196頁）；又該方案
      將使原告所受分配在1208土地上之坵塊無法直接通行至南
      側之彰化縣社頭鄉山腳路2段496巷對外出入而有成為袋地
      之虞，故本院同認該方案尚非適當之分割方法，難以採用
      。 　　　
四、綜上所述，原告依民法第823條第1項前段之規定，請求依原
    告方案分割1205、1208土地，為有理由，應予准許，爰判決
    如主文第一項所示。
五、本件為分割共有物事件，兩造本可互換地位，而分割方法是
    由本院依法裁量，不受當事人主張拘束，本院審酌上情，認
    倘由一造負擔全部訴訟費用顯失公平，爰依民事訴訟法第78
    條、第80條之1之規定，諭知如主文第二項所示。
六、按應有部分有抵押權者，其權利不因共有物之分割而受影響
    ，但權利人經共有人告知訴訟而未參加者，其權利移存於抵
    押人所分得之部分，民法第824條之1第2項第3款定有明文。
    兩造有就1205土地設定抵押權予彰化縣社頭鄉農會，且經本
    院告知訴訟後，彰化縣社頭鄉農會並未參加訴訟一節，有土
    地登記謄本、本院送達證書、本院民事報到單在卷可參（見
    本院卷第19、21、53、55、207、209頁），則揆諸前揭規定
    ，受告知人彰化縣社頭鄉農會就兩造於1205土地之抵押權於
    本件判決確定後，應移存於兩造所分得如附圖編號A至E所示
    之坵塊上，附此敘明。
中　　華　　民　　國　　110 　年　　10　　月　　8 　　日
                  民事第一庭    法　官　許嘉仁
以上正本係照原本作成。
如不服本判決，須於判決送達後20日內向本院提出上訴狀（須按
他造當事人之人數附繕本）。如委任律師提起上訴者，應一併繳
納上訴審裁判費。
中　　華　　民　　國　　110 　年　　10　　月　　8 　　日
                                書記官　曾靖雯
附件：
一、附表：原告方案分割表。
二、附圖：彰化縣田中地政事務所110年8月23日土丈字第892號
    土地複丈成果圖。